【裁判字號】    97,台上,4104
【裁判日期】    970828
【裁判案由】    偽造文書
【裁判全文】
最高法院刑事判決            九十七年度台上字第四一０四號
上  訴  人  甲○○
上列上訴人因偽造文書案件，不服台灣高等法院高雄分院中華民
國九十四年十一月四日第二審判決（九十四年度上訴字第六四七
號，起訴案號：台灣屏東地方法院檢察署九十一年度偵字第四五
五三、五八三三、五四九四號，九十二年度偵字第二七八０號）
，提起上訴，本院判決如下：
    主  文
原判決撤銷，發回台灣高等法院高雄分院。
    理  由
本件原判決認定上訴人甲○○於民國九十年一月六日後某日，基
於收受贓物之犯意，由某姓名年籍不詳之成年人處收受其明知係
來源不明之贓車的車牌號碼8M－6222號自小客車一部（該車原為
乙○○所有，而係其弟李芳石使用該車，於九十年一月六日，在
高雄市苓雅區○○○路二一一號前失竊）以及該車之「高雄市政
府警察局苓雅分局（高市警苓刑車字第八九八三六四號）車輛協
尋證明單」第三聯（證明單）原本、原車主乙○○國民身分證正
本及其印章。為能順利將該部自小客車出售並合法辦理過戶登記
，以牟取不法利益，乃透過曾擔任警員職務之戴明福覓得尚在警
界服務而知悉上情之蔡東淋。上訴人、戴明福、蔡東淋三人共同
基於行使偽造私文書、行使公務員登載不實事項於公文書、使公
務員登載不實事項於公文書之犯意聯絡，先由上訴人將上開證明
單第三聯原本交給戴明福，而戴明福於九十年二月十八日前往屏
東縣警察局潮州分局來義派出所轉交該證明單予明知該車失竊且
實際上並非車主自行尋獲之警員蔡東淋，再由蔡東淋將該部車輛
已經尋獲等不實事項登載於其職務上所製作之「屏東縣警察局（
八七屏警刑車字第一二九七八號）車輛尋獲電腦輸入單」（一式
四份）、報案筆錄上，並在上開電腦輸入單第四聯、筆錄上偽造
「乙○○」之署押各一枚，以表示「乙○○」親自報案尋獲該車
，並簽收警方所開出之電腦尋獲輸入單而具收據私文書性質之意
思後，再填載贓物認領保管單，偽造「乙○○」之署名在具收據
性質之贓物認領保管單上，表示乙○○已收受尋獲之上開自小客
車之意思而偽造該具收據私文書性質之贓物認領保管單。再將前
開登載不實之電腦輸入單第三聯（證明單，未有乙○○之簽名）
交給戴明福收執，以此方式共同將不實事項登載於公務員職務上
所掌之公文書，足生損害於警察機關對於失竊車輛管理之正確性
及乙○○之權益。而戴明福取得前揭不實登載之電腦輸入單後，
旋即將該輸入單交給上訴人，上訴人遂於九十年三月五日將該不
實之電腦輸入單連同上開乙○○之國民身分證、印章及行車執照
交予不知情之監理業務代辦業者朱河屏，委託其前往屏東監理站
辦理上開贓車之失竊註銷、新領牌照（8M－9478）等手續，而行
使該登載不實之車輛尋獲電腦輸入單，並以此方式使監理人員將
不實事項登載於其職務上所掌管之「汽機車各項異動書」及「汽
車新領牌照登記書」上，足生損害於監理機關對於車輛管理之正
確性。嗣上訴人見上開車輛文件已備齊（包括原車主乙○○之國
民身分證影本、行車執照、牌照申請書等資料），即於九十年四
月初某日，透過不知情之朋友趙建生將上開車輛轉賣予亦不知情
之房青燕使用，並於九十年四月六日由趙建生委託不知情之民間
監理業務代辦人員張國勤辦理上開車輛之過戶及新領牌照（9M－
1377）等手續，以此方式使監理站之承辦人員將不實事項登載於
其職務上所掌管之「汽機車各項異動書」、「汽機車過戶登記書
」及「汽車新領牌照登記書」上，足生損害於監理機關對於車輛
管理之正確性等情。因而撤銷第一審判決，改判論處上訴人共同
行使公務員明知為不實之事項，而登載於職務上所掌之公文書罪
刑，固非無見。
惟查：(一)、審理事實之法院，對於案內與論罪科刑、罪名成否有
關之一切證據，除認為不必要者外，均應詳為調查，然後基於調
查所得之心證以為判斷之基礎；故證據雖已調查，若尚有其他必
要部分並未調查，即與證據未經調查無異，如遽行判決，仍難謂
無刑事訴訟法第三百七十九條第十款規定所稱應於審判期日調查
之證據，而未予調查之違法。原判決依系爭 8M-6222號車輛所有
人乙○○於警詢及偵查中之證言及該車之「高雄市政府警察局苓
雅分局之高市警苓刑車字第八九八三六四號車輛協尋證明單」之
第三聯（證明單）原本，認該車由乙○○之弟李芳石使用，於九
十年一月六日失竊，上訴人明知該車係贓物而自不詳姓名者處收
受該贓車，應負收受贓物罪。然查該車如確係失竊，何以上訴人
能於取得贓車時，連同李芳石向警局報案而取得之車輛協尋證明
單第三聯亦能同時取得？乙○○之國民身分證正本及其印章，有
無失竊？為何上訴人亦可取得？李芳石報案汽車被竊時所述失竊
物有無包括乙○○之身分證及印章？乙○○既未使用該車，有無
可能將其身分證及印章放置系爭汽車內？乙○○於汽車失竊前有
無投保竊盜險而獲得理賠？上訴人取得之乙○○國民身分證是否
為真正或係偽造之證件？用以辦理汽車過戶登記之乙○○印章是
否真正？上述重要待證事項，原審未予詳查釐清，即遽行判決，
顯有調查未盡之違法。(二)、有罪之判決書，須將法院依職權認定
之犯罪事實，詳記於事實欄，然後於理由內逐一說明其憑以認定
之證據，使事實與理由兩相一致，始稱適法；倘若理由說明與事
實記載或卷內證據資料不相符合，或理由說明互生齟齬，或事實
欄之記載先後兩歧，均屬判決理由矛盾，按諸刑事訴訟法第三百
九十七條第十四款後段規定，其判決當然為違背法令。原判決理
由欄三說明上訴人與戴明福、蔡東淋二人間，就行使偽造私文書
、行使公務員登載不實公文書等犯行，有犯意聯絡及「行為分擔
」，均為共同正犯。惟依原判決事實欄之記載，行使系爭公務員
（蔡東淋）登載不實公文書（屏東縣警察局車輛尋獲電腦輸入單
）者，僅上訴人一人，且係利用不知情之代辦業者朱河屏為之，
戴明福、蔡東淋並無何行為分擔，故其理由說明與事實記載不相
符合，自有未合；又原判決事實欄先記載上訴人與戴明福、蔡東
淋三人共同基於「行使偽造私文書之犯意聯絡……」等情，然事
實欄並未記載上訴人、戴明福、蔡東淋就偽造之贓物認領保管單
、簽收「車輛尋獲電腦輸入單」之收據（即第四聯）等私文書，
有何行使之行為，足徵其事實之記載前後兩歧；另理由欄三先認
上訴人犯刑法第二百十條之偽造私文書罪，後又謂上訴人有「行
使」偽造私文書犯行，其理由說明亦互生齟齬，均有違誤。上訴
意旨指摘原判決違法，尚非全無理由，應認有發回更審之原因。
據上論結，應依刑事訴訟法第三百九十七條、第四百零一條，判
決如主文。
中    華    民    國  九十七  年    八    月  二十八  日
                      最高法院刑事第五庭
                          審判長法官  陳  正  庸
                                法官  賴  忠  星
                                法官  林  秀  夫
                                法官  宋      祺
                                法官  陳  祐  治
      本件正本證明與原本無異
                                      書  記  官
中    華    民    國  九十七  年    九    月    二    日
                                                      Ｖ


司法院資訊處製作；財團法人民間司法改革基金會備份。
